【裁判字號】    95,上訴,481
【裁判日期】    950525
【裁判案由】    誣告等
【裁判全文】
臺灣高等法院臺中分院刑事判決         95年度上訴字第481號
上  訴  人  臺灣彰化地方法院檢察署檢察官
被      告  丙○○
選任辯護人  陳振吉律師
上列上訴人因被告誣告等案件，不服臺灣彰化地方法院94年度訴
字第853號，中華民國95年1月19日第一審判決（起訴案號：臺灣
彰化地方法院檢察署93年度偵緝字第81號），提起上訴，本院判
決如下：
    主  文
原判決撤銷。
丙○○連續犯使公務員登載不實罪，處有期徒刑肆月；又犯誣告
罪，處有期徒刑陸月。應執行有期徒刑玖月。
    犯罪事實
一、丙○○於民國86年4月初，透過代書甲○○居間介紹，向朱
    進源借款共新臺幣（下同）150萬元，並簽發本票，且以其
    所有，坐落於彰化縣鹿港鎮○○段457地號土地之應有部分6
    分之1，及其配偶郭愛珠所有，坐落於彰化縣鹿港鎮○○段4
    51地號土地（以上2筆土地下簡稱系爭土地），供朱進源設
    定抵押權擔保；又為避免丙○○持權狀再向他人借款設定抵
    押，增加丙○○個人消極財產，而提高倒債風險，雙方並約
    定上開系爭土地之所有權狀應先由朱進源保管，迄丙○○清
    償借款始需返還。詎丙○○明知上開借款尚未清償完畢，彰
    化縣鹿港鎮○○段457地號土地之土地所有權狀仍於朱進源
    保管占有中，並無遺失情事，其為辦理該筆土地分割事宜，
    竟基於明知為不實事項，而使公務員登載於職務上所掌公文
    書之犯意，於87年10月30日委由不知情之代書陳勇元，至彰
    化縣鹿港地政事務所，以遺失為由，向該地政事務所申請補
    發彰化縣鹿港鎮○○段457地號土地之所有權狀，使該地政
    事務所不知情且不負實質審查義務之公務員，將此一不實事
    項登載於職務上所掌之滅失書狀清單等公文書，據以辦理公
    告，繼而補發所有權狀。丙○○復承前基於明知為不實事項
    ，而使公務員登載於職務上所掌公文書之概括犯意，於88年
    間，為辦理土地補償費領取事宜，明知彰化縣鹿港鎮○○段
    451地號之土地所有權狀亦在朱進源保管占有中，卻於88年5
    月20日再委由不知情之代書陳勇元，至彰化縣鹿港鎮地政事
    務所，以遺失為由，向該地政事務所申請補發彰化縣鹿港鎮
    ○○段451地號土地之所有權狀，使該地政事務所不知情且
    不負實質審查義務之公務員，將此一不實事項登載於職務上
    所掌之滅失書狀清單等公文書，據以辦理公告，繼而補發所
    有權狀。丙○○上開2次申請土地所有權狀補發，而使地政
    事務所之公務員將書狀遺失不實事項登載於公文書上，均足
    以生損害於地政機關對不動產所有權狀發給業務管理之正確
    性及書狀保管人朱進源之權益。
二、嗣因丙○○迄89年間，均尚未能依約清償借款，朱進源即於
    89年2月間持丙○○於借款時所簽發之本票，向臺灣彰化地
    方法院聲請本票裁定准許強制執行。詎丙○○因不甘其持續
    支付每3個月108,000元之借款利息，仍遭朱進源聲請強制執
    行，竟於收受該院民事裁定後，明知甲○○並非實際借款債
    權人，僅是經手辦理借貸及擔保登記業務之代書，竟意圖使
    甲○○受刑事處分之犯意，於89年4月13日，具狀向臺灣彰
    化地方法院檢察署提起甲○○重利、詐欺之告訴，捏造事實
    誣指甲○○為前開借貸關係之債權人，且身為代書，竟藉機
    收取顯不相當之利息等語。案經臺灣彰化地方法院檢察署檢
    察官偵查終結，認甲○○非債權人，且上開借貸利率與民間
    一般借貸利息相較，尚屬相當，而於90年9月28日以89年度
    偵字第3015號為不起訴處分。丙○○不服又提出再議，另經
    臺灣高等法院臺中分院檢察署於91年2月4日以91年度議字第
    142號為再議駁回之處分確定。
三、案經甲○○訴請臺灣彰化地方法院檢察署檢察官偵查起訴。
    理  由
一、訊據被告丙○○固坦承於86年間，曾提供系爭土地之所有權
    狀交付告訴人甲○○設定抵押借款150萬元，且於87、88年
    間，分別為辦理土地分割及土地補償費事宜，委託代書陳勇
    元申請補發系爭土地所有權狀，並於89年4月13日具狀向臺
    灣彰化地方法院檢察署對甲○○提出重利、詐欺告訴等事實
    ，然矢口否認有何使公務員登載不實及誣告犯行，辯稱：伊
    向甲○○借款150萬元，曾於87年4月間清償，還款時有交代
    伊妻郭愛珠還款後需拿回權狀，而在申請補發權狀前，因郭
    愛珠無法尋得權狀，始委託代書申請權狀遺失補發；又伊係
    向甲○○借款，且遭收取高額利息，始會對甲○○提出告訴
    云云。惟查：
  (一)、就被告被訴明知為不實事項，使公務員登載於職務上所掌
      公文書部分：被告自承確曾委由不知情之代書陳勇元，於
      上揭時、地，申請辦理系爭土地所有權狀遺失補發，且由
      地政機關之公務員將此書狀遺失事項登載於滅失書狀清單
      等公文書等情，核與證人即承辦代書陳勇元於原審審理時
      證述相符，並有彰化縣鹿港地政事務所90年11月21日九０
      鹿地一字第5181號函附系爭土地申辦書狀補給申請書影本
      各1份在卷可稽，上情自可認定。是被告是否涉有使公務
      員登載不實犯行，主要之爭執點，應係在被告於申請辦理
      遺失補發時，是否明知權狀係在借款債權人保管中，而就
      此主要之爭點，需究明之事項包括：(1)被告於86年間借貸
      之款項150萬元，是否已清償完畢？(2)被告是否知情權狀
      仍在借款債權人保管占有中？經查：
    被告曾於87年4月15日交付共150萬元之取款憑條予證人甲
      ○○等情，業據被告陳明在卷，核與證人即告訴人甲○○
      證述相符，並有以被告之妻郭愛珠為提款人之鹿港鎮信用
      合作社取款憑條2紙在卷可稽，固堪認定被告確有於當時
      支付該款項予甲○○之事實。但經質之甲○○於原審及本
      院審理時均證稱：被告在87年4月15日雖曾持1張1百萬元
      、1張50萬元取款憑條交付其轉帳準備清償借款，但亦同
      時表示如工廠需周轉，則暫緩清償，而沒過幾天被告表示
      還要用該筆款項，即又歸還被告，實際上該筆借款根本未
      曾清償，所以借款憑證等均未歸還被告，亦無重新書立借
      款憑證等語。另證人即本件借款之債權人朱進源於原審審
      理時亦證述：其借款150萬元予被告，被告雖曾轉帳150萬
      元至其帳戶，但因甲○○說被告尚未打算還錢，故過兩日
      即將錢再轉走等語，與甲○○所證情節相符。參以被告於
      偵查中亦自承確曾在87年4月底、5月初，再度自甲○○處
      取得150萬元等語，足證被告雖曾於87年4月15日提出2紙
      面額共150萬元之取款憑條予甲○○擬清償上開借款，惟
      其於數日後即已再將該筆款項取回，實質上並未清償本件
      借款。又被告自承於88年間，仍有清償借款利息等情，核
      與證人甲○○、朱進源於原審審理時均證稱：被告於88、
      89年間均仍有清償利息，當時之借款係150萬元，利息係
      每百萬元月息24,000元，每3個月需歸還108,000元利息等
      語相符。此外，又有鹿港鎮信用合作社中心（整批）支出
      彙計表4紙在卷可稽（見原審卷第27頁背面至第29頁），
      足見本件被告借款係延續至89年間仍未清償。而證人即被
      告配偶郭愛珠於原審審理時亦明確證稱：借款當時有簽發
      本票，但還款（按其意指87年4月15日交付取款條150萬元
      ）時並未向甲○○討回等語，益足證被告於86年間透過甲
      ○○所借得之款項150萬元，迄89年間止，實未清償，否
      則焉有清償完畢仍依之前所為約定清償利息，又未取回借
      款時所簽發本票之理？被告辯稱86年間所借得之150萬元
      款項，均已於87年4月15日清償完畢，且空言事後所支付
      之利息，係其個人另向甲○○借貸，有再簽寫借據，與郭
      愛珠無關云云，核係被告卸責之詞，不足採信。
    被告於87、88年間先後申請辦理上開系爭所有權狀遺失補
      發時，即已明知系爭借款150萬元尚未清償完畢，已如前
      述，且證人甲○○於原審審理時證稱：86年4月間借款並
      辦理抵押權設定後，即約定由朱進源保管該權狀，避免被
      告再持權狀舉債，增加消極財產，被告夫妻未曾向其索回
      權狀，亦未曾詢問權狀一事，期間被告曾因道路徵收補償
      問題，向其索取朱進源之印章等語。又被告及其妻郭愛珠
      於借款時，曾立具內容為「茲因立切結書人向債權人朱進
      源借用新台幣壹佰伍拾萬元整，以切結書人所有不動產（
      詳如不動產標示，亦即本件系爭2筆土地）作為債權之擔
      保，辦理抵押權設定。立切結書人願將左列不動產標示之
      所有權狀交由債權人代為保管，直至債務清償完畢。恐口
      無憑，特立本書為證。」等語，此有切結書1紙在卷可稽
      （見偵緝字第81號卷第56頁）。衡之被告於申請辦理系爭
      土地所有權狀遺失補發時，既已明知債務尚未清償完畢，
      且依照借款時所立具之切結書所示，於債務未清償完畢前
      ，系爭土地之所有權狀，應由借款債權人保管，則被告於
      申請辦理系爭土地所有權狀補發時，顯然係明知系爭土地
      所有權狀仍在借款債權人保管占有中。被告雖辯稱：伊曾
      詢問配偶郭愛珠系爭土地所有權狀何在，係郭愛珠告以權
      狀已遺失，始申請補發云云；郭愛珠於原審審理時亦附和
      證稱：於87年4月15日拿150萬元取款憑條予甲○○時，被
      告曾交代需取回所有權狀，惟因甲○○要求隔日再取回，
      且因其子身亡，還款後心情很糟，故忘記尚未取回權狀云
      云。但查被告次子施佑儒係於87年3月8日死亡，距被告持
      上開取款憑條150萬元予甲○○時，已逾月餘，郭愛珠於
      原審更證稱該150萬元係因其子死亡所獲之賠償費，顯然
      其於交付取款憑條予甲○○時，已處理後事告一段落，衡
      諸常情，其應無忘記將該借貸之重要文件取回之可能。況
      證人郭愛珠除就迴護被告之前揭證言外，就其餘與本案相
      關之重要事實，均以不知情推諉，益見證人郭愛珠於原審
      審理時所為證述，顯有避重就輕，及迴護被告之情形。又
      證人郭愛珠於原審審理時證稱：於87年間交付150萬元取
      款條予甲○○後，其未在隔日討回權狀，亦未要求被告前
      往討回權狀云云，更核與其於93年2月26日偵訊時證稱：
      還錢後，甲○○叫其隔日去取回權狀及印鑑，其叫被告去
      拿，後來有無取回即不清楚云云不符，亦與被告於偵訊時
      陳稱：伊於87年4月15日還錢後，甲○○說要隔天持取款
      憑條領得現金後，才願意將所有權狀歸還，結果隔天伊未
      找到甲○○，之後又因工作太忙，就忘了土地權狀在甲○
      ○處云云不符，更足徵被告及證人郭愛珠陳稱完全忘記系
      爭權狀何在一事，係屬卸責之詞。從而，證人郭愛珠上開
      證述，尚難據為被告有利之認定。被告先後2次委託證人
      陳勇元辦理系爭土地所有權狀遺失補發時，均明知系爭土
      地所有權狀仍在借款債權人保管中，應堪認定。
    至辯護人雖為被告辯護稱：被告係基於誤會始辦理補發權
      狀，倘非如此，則被告於87年10月間仍繼續繳息，並未與
      甲○○交惡，應無取回權狀之困難等語。然查，本件被告
      所積欠之借款150萬元既尚未清償完畢，已如前述，且依
      據被告於借款時所簽發之上揭卷附切結書，被告於清償借
      款前，該系爭土地所有權狀本即需由借權人人保管，是縱
      被告與證人甲○○未交惡，亦無從取回系爭土地所有權狀
      。是辯護人以此為由，認被告無取回系爭土地所有權狀之
      困難，尚屬誤會，附此敘明。
    綜上所述，被告明知系爭土地所有權狀係在借款債權人保
      管占有中，卻於87年10月30日及88年5月20日，委託不知
      情之代書陳勇元，向彰化縣鹿港地政事務所，以系爭土地
      所有權狀遺失為由申請補發等情已臻明確；且被告此申請
      補發權狀之行為，不僅足生損害於地政機關對不動產所有
      權狀發給業務管理之正確性，且亦損及欲以保管系爭土地
      所有權狀，達到避免被告濫向他人借款目的之債權人權益
      ，被告此部分犯行已堪認定。
  (二)、就被告被訴誣告部分：被告於89年4月13日，曾具狀向臺
      灣彰化地方法院檢察署對甲○○提起重利、詐欺之告訴，
      並於告訴狀中指明甲○○係前開借貸關係之債權人，經臺
      灣彰化地方法院檢察署檢察官偵查終結，以犯罪嫌疑不足
      ，為不起訴處分；經被告提起再議後，另經臺灣高等法院
      臺中分院檢察署為駁回再議之處分確定等情，業據被告自
      承在卷，且有刑事告訴狀、臺灣彰化地方法院檢察署檢察
      官89年度偵字第3015號不起訴處分書、臺灣高等法院臺中
      分院檢察署91年度議字第142號處分書各1份在卷可稽。被
      告是否涉有誣告犯行，主要爭點即在於：(1)前揭借貸關係
      之債權人應係甲○○抑或是朱進源？(2)如債權人係朱進源
      ，被告是否知情？(3)被告向臺灣彰化地方法院檢察署提出
      告訴時，是否有捏造事實？經查：
    證人甲○○、朱進源於原審審理時均證稱：本件借貸關係
      係由甲○○居間介紹，債權人是朱進源，債務人則為被告
      等語，且被告於借款時所簽訂之抵押權設定契約書上，即
      已載明抵押權人即債權人為朱進源，此有抵押權設定契約
      書1紙在卷可稽；又本件借貸關係成立時所簽訂之借據，
      亦載明債權人係朱進源，此亦有借據1紙存卷可參，應已
      足認本件借貸關係之債權人應係朱進源，而非甲○○。
    被告於原審審理時自承：於88年4月16日存入朱進源帳戶
      之159,000元中，其中有45,000元係甲○○介紹借款之佣
      金，且每年均需支付甲○○佣金等語。又前述之抵押權設
      定契約書及借據上，不僅有被告之簽名，且該抵押權設定
      契約書及借據均已明確記載債權人為朱進源，此有上開抵
      押權設定契約書及借據各1紙存卷可參，衡之被告既需支
      付甲○○佣金，當無誤認甲○○係債權人之可能。從而，
      綜上事證，應足認被告確已明知本件借貸關係之債權人係
      朱進源，而非甲○○。
    被告於89年4月13日具狀向有司法偵查權限之臺灣彰化地
      方法院檢察署檢察官告訴甲○○涉有重利、詐欺等情，有
      刑事告訴狀1紙附卷可稽，依該告訴狀內記載：「於八十
      九年一月間，告訴人（即本案被告）忽然接到法院之支付
      命令與民事裁定，細閱其內容，始發現債權人及聲請人竟
      然是：朱進源。此人告訴人（即本案被告）根本不認識，
      也沒有向其借款，更沒有提供上開不動產供其設定抵押權
      ，不知何故？其竟能對告訴人及妻聲請支付命令、拍賣抵
      押物？而被告（即告訴人甲○○）竟然由債權人變成送達
      代收人，有無違法？被告（即告訴人甲○○）是否假借朱
      進源名義，持告訴人（即本案被告）已清償而其未返還之
      借據及上開抵押權，對告訴人（即本案被告）夫妻來請求
      。」等語。按被告於借款時，既已明知債權人應係朱進源
      ，而甲○○僅係居間介紹借貸賺取佣金者，惟其於向臺灣
      彰化地方法院檢察署提出告訴時，竟故意隱匿證人甲○○
      係收取佣金之介紹人，反以上揭用語，訛稱債權人係甲○
      ○，進而指稱甲○○涉嫌詐欺及重利，是被告顯有故意捏
      造事實提出告訴犯行。
    至被告及辯護人雖均辯稱：被告於借款及清償利息過程中
      ，均係與證人甲○○接洽，故實有誤認證人甲○○為債權
      人之虞；且辯護人另為被告辯稱：被告借款150萬元，每
      年所需支付之利息即高達432,000元，核其利息高達年息3
      1％，已涉有顯不相當之利息比率云云。但查：(1)本件被
      告於借款及清償利息過程中，均係與證人甲○○接洽等情
      ，雖亦據證人甲○○於原審審理時證述綦詳；然被告既已
      知情甲○○僅係受領佣金介紹之人，且於借貸時借據上所
      具名之債權人，及設定抵押時之抵押權人，均係朱進源，
      有如前述，則縱係由承辦代書甲○○出面處理上開借貸事
      宜，此衡諸社會常情，亦均無誤認甲○○即為該借貸關係
      債權人之虞，是被告及辯護人此部分辯解，難認有據。(2)
      本件借貸契約之當事人既係被告與朱進源，不論被告借款
      利率是否顯不相當，惟被告虛構事實對非契約當事人之甲
      ○○提出告訴，即已屬故意捏造不實事項，向該管公務員
      申告，並使甲○○陷於受刑事追訴之危險中，是辯護人此
      部分辯護，尚與本案無重要關連，附此敘明。
    綜前所述，被告明知本件借貸關係之債權人係朱進源，竟
      僅因不甘債權人朱進源就本票聲請強制執行，即捏造債權
      人係甲○○之不實事項，向臺灣彰化地方法院檢察署提出
      告訴，並於該署檢察官為不起訴處分後，再度提起再議，
      其意圖使甲○○受刑事處分之情甚明。是被告此部分犯行
      事證明確，犯行亦足堪認定。
二、按被告明知系爭土地所有權狀並未遺失，而係由借款債權人
    朱進源保管占有中，竟委由不知情之陳勇元申請遺失補發，
    使地政機關之公務員在職務上所掌之滅失書狀清單等公文書
    上記載，據以辦理公告，繼而補發所有權狀，足以生損害於
    地政機關對不動產所有權狀發給業務管理之正確性及書狀保
    管人之權益，核其所為，係犯刑法第214條之明知為不實之
    事項，而使公務員登載於職務上所掌公文書罪。被告係利用
    不知情之成年男子陳勇元，向地政機關之公務員申請書狀遺
    失補發，就此部分係屬間接正犯。被告先後2次使公務員登
    載不實犯行，時間緊接，方法相同，觸犯構成要件相同之罪
    ，顯係基於概括犯意為之，為連續犯，應依刑法第56條規定
    ，以一罪論，並加重其刑。又被告意圖使甲○○受刑事處分
    ，故意捏造甲○○為重利債權人，向臺灣彰化地方法院檢察
    署提出告訴，核其所為，則係犯刑法第169條第1項之誣告罪
    。被告所犯前開2罪，犯意各別，罪名不同，應予分論併罰
    之。原審法院因認被告罪證明確，而予論科，固屬有據。但
    查被告前曾於87年間擔任互助會會首，竟冒標活會，涉犯詐
    欺罪，經臺灣彰化地方法院以88年度易字第293號判決有期
    徒刑4月，緩刑3年確定，有臺灣高等法院被告前案紀錄表在
    卷可按，其再謊報本件土地所有權狀遺失，而申請補發，顯
    然置借款債權人之權益於度外；又其明知甲○○僅係仲介及
    代辦借貸業務之代書，並非真正之借款債權人，竟因不滿借
    款債權人依法催討借款，而遷怒承辦借款業務之甲○○，具
    狀誣指詐欺、重利等罪，使甲○○深陷遭追訴刑責之險境，
    事後更飾詞卸責，難認有何悔意；再參之刑法誣告罪，法定
    本刑為7年以下有期徒刑，而同法第214條之使公務員登載不
    實罪，法定本刑為3年以下有期徒刑、拘役或5百元以下罰金
    ，本件被告所犯上開2罪，其中誣告罪部分，並無顯著輕微
    之犯罪情節，乃原審法院就被告所犯2罪，均量處有期徒刑4
    月，且諭知緩刑5年，顯然輕重失衡，並有疏縱之情形。檢
    察官上訴意旨執此指摘原判決不當，即有理由，應由本院將
    原判決撤銷改判。爰審酌被告素行紀錄、智識短淺，不明事
    理，所為已造成地政機關核發權狀管理正確性及債權人朱進
    源之權益受損害，並使受誣告之甲○○身心遭嚴重之煎熬，
    於本案審理時，均仍避重就輕，飾詞否認犯行，態度不佳等
    一切情狀，量處如主文第2項所示之刑，並依法定其應執行
    之刑示懲。且依其素行紀錄，及對告訴人造成之損害，事後
    堅不對告訴人表達歉意等表現，難認確有悔意而無再犯之虞
    ，故不諭知緩刑，併此明。
據上論斷，應依刑事訴訟法第369條第1項前段、第364條、第299
條第1項前段，刑法第56條、第214條、第169條第1項、第51條第
5款，罰金罰鍰提高標準條例第1條前段，判決如主文。
本案經檢察官乙○○到庭執行職務。
中    華    民    國    95    年    5     月    25    日
               刑事第六庭  審判長法  官  李  文  雄
                                 法  官  黃  永  祥
                                 法  官  邱  顯  祥
上列正本證明與原本無異。
誣告罪部分得上訴。
使公務員登載不實罪部分不得上訴。
如不服本判決應於收受送達後十日內向本院提出上訴書狀，其未
敘述上訴之理由者並得於提起上訴後十日內向本院補提理由書（
均須按他造當事人之人數附繕本）。
                                 書記官  陳  桂  芬
中    華    民    國    95    年    5     月    26    日
附錄本案論罪法條全文
中華民國刑法第214條
明知為不實之事項，而使公務員登載於職務上所掌之公文書，足
以生損害於公眾或他人者，處3年以下有期徒刑、拘役或5百元以
下罰金。
中華民國刑法第169條第1項
意圖他人受刑事或懲戒處分，向該管公務員誣告者，處7年以下
有期徒刑。
                                                      Ｆ


司法院資訊處製作；財團法人民間司法改革基金會備份。
